臺灣高雄地方法院民事判決　　　　　　　95年度訴字第2657號
原　　　告　樹發企業有限公司
法定代理人　甲○○
訴訟代理人　丁○○律師
　　　　　　蔡晉祐律師
被　　　告　丙○○
上列當事人間債務人異議之訴事件，本院於民國96年3 月22日言
詞辯論終結，判決如下：
    主  文
本院九十五年度執字第一五二九六號清償票款強制執行事件所為
之強制執行程序應予撤銷。
訴訟費用由被告負擔。
    事實及理由
一、原告主張：被告於民國94年間，持附表所示本票2 紙（下合
    稱系爭本票）向台灣屏東地方法院聲請本票准許強制執行裁
    定，經該院以94年度票字第3022號民事裁定准許，並進而以
    該裁定為執行名義，向本院民事執行處聲請對原告之財產為
    強制執行，經本院以95年度執字第15296 號清償票款強制執
    行事件受理在案。然系爭本票並非原告所簽發，其上「樹發
    企業有限公司」及「戊○○」之印文均非真正，被告對原告
    之本票債權並不存在，本件強制執行程序自應予以撤銷，爰
    依強制執行法第14條第2 項之規定，提起債務人異議之訴等
    情。並聲明求為判決：本院95年度執字第15296 號清償票款
    強制執行事件所為之強制執行程序應予撤銷。
二、被告則以：原告於91年間，與被告共同參與台灣糖業公司（
    下稱台糖公司）土地開發案，當時原告登記之負責人為訴外
    人戊○○，然實際負責人為戊○○之媳即訴外人乙○○，嗣
    兩造因故拆夥，原告為返還被告之出資款，遂由乙○○出面
    填寫系爭本票，並在其上加蓋「樹發企業有限公司」及「戊
    ○○」之印文後，將本票交付予被告收執，原告自應負發票
    人責任等語置辯。並聲明求為判決：駁回原告之訴。
三、兩造不爭執之事項及本件爭點：
  (一)兩造不爭執之事項：
  1.被告於94年間，持系爭本票向台灣屏東地方法院聲請本票准
    許強制執行裁定，經該院以94年度票字第3022號民事裁定准
    許，並進而以該裁定為執行名義，向本院民事執行處聲請對
    原告之財產為強制執行，經本院以95年度執字第15296 號清
    償票款強制執行事件受理在案。
  2.原告於91年5 月間起至92年8 月間止登記之負責人為戊○○
    ，自92年8 月間起至92年12月間止則為乙○○，又戊○○與
    乙○○間為翁媳關係。
  3.系爭本票其上「樹發企業有限公司」及「戊○○」之印文，
    與原告有限公司變更登記表上「樹發企業有限公司」及「戊
    ○○」之印文不符。
  (二)本件爭點
  1.系爭本票是否為原告所簽發？
  2.原告據此提起債務人異議之訴，有無理由？
四、系爭本票是否為原告所簽發？
  (一)按本票為無因證券，僅就本票作成前之債務關係，無庸證明
    其原因而已。至該本票本身是否真實，即是否為發票人所作
    成，即應由本票債權人負證明之責，最高法院50年台上字第
    1659號判例可資參照。本件原告主張其未簽發系爭本票，亦
    未授權他人簽發，本票上公司及負責人印章均非真正等情，
    為被告所否認，並抗辯系爭本票係原告推由其實際負責人乙
    ○○所填載，乙○○並在本票上加蓋「樹發企業有限公司」
    、「戊○○」之印文後，將本票交付被告收執等語，則被告
    應就系爭本票係原告所簽發乙節負舉證之責。為此，被告固
    提出合迪股份有限公司票據異動檔明細表、高雄縣政府土石
    採取許可證及登記證等件為證，並聲請傳訊乙○○到庭說明
    ，惟被告提出之合迪股份有限公司票據異動檔明細表，其上
    註明係汽車案件，客戶為財發企業行，內容則為分期支付之
    票據明細（本院卷第71頁），並無從據此得知與系爭本票之
    交付有何關聯性，至於高雄縣政府土石採取許可證及登記證
    等文件（本院卷第72至73頁），亦僅能證明原告就台糖公司
    所有位於高雄縣旗山鎮○○○段第2026、2027地號土地取得
    土石採取權，且乙○○經傳拘未到庭，尚無法據此推論系爭
    本票係乙○○以原告名義簽發，或係原告授權乙○○填載後
    交付。
  (二)再者，系爭本票之發票日分別為91年12月31日、92年2 月1
    日，而於上開期間擔任原告負責人之證人戊○○到庭證述：
    我於91年中旬間應乙○○要求，掛名擔任原告公司之負責人
    ，後來我覺得不妥，就叫乙○○不要再用我的名義掛名擔任
    負責人，我擔任負責人期間並未過問公司業務，亦從未授權
    乙○○簽發本票，系爭本票上戊○○之姓名不是我簽的，印
    章也不是我的，我不知道兩造間是否有債權債務關係存在，
    亦不知被告為何持有系爭本票等語明確（本院卷第87至88頁
    ），由戊○○上開證詞，可見其對被告何以持有系爭本票並
    不知情，況且被告對於系爭本票發票人欄中「樹發企業有限
    公司」及「戊○○」之印文，與原告有限公司變更登記表上
    之「樹發企業有限公司」及「戊○○」之印文不符一情，並
    不爭執（本院卷第69頁），由是益徵戊○○前揭證述未授權
    乙○○簽發系爭本票乙節，應屬實在，本院自無再傳訊證人
    乙○○之必要。此外，被告未提出其他足資證明系爭本票係
    原告親自或授權他人簽發之證據，則其抗辯自難酌採，原告
    主張未簽發系爭本票，被告對原告系爭本票之本票債權不存
    在乙情，堪以認定。
五、原告據此提起債務人異議之訴，有無理由？
    按執行名義無確定判決同一之效力者，於執行名義成立前，
    如有債權不成立或消滅或妨礙債權人請求之事由發生，債務
    人亦得於強制執行程序終結前提起異議之訴，強制執行法第
    14條第2 項定有明文。本件被告於94年間，持原告所簽發之
    系爭本票，向台灣屏東地方法院聲請本票准許強制執行裁定
    ，經該院以94年度票字第3022號裁定准許，進而以該裁定為
    執行名義，向本院民事執行處聲請對原告之財產為強制執行
    ，經本院以95年度執字第15296 號清償票款強制執行事件受
    理在案乙情，此為兩造所不爭，並經本院依職權調閱前揭執
    行卷證查核屬實，堪信為真。惟系爭本票並非原告所簽發或
    授權他人簽發，被告對原告系爭本票之本票債權不存在乙節
    ，業如前述，則揆諸前開規定，原告以此為由提起債務人異
    議之訴，自屬有據。
六、綜上所述，原告主張系爭本票非其所簽發，被告所持有系爭
    本票之本票債權對其不存在等情，既屬可採，從而，其依強
    制執行法第14條第2 項規定，提起債務人異議之訴，請求撤
    銷本院95年度執字第15296 號清償票款強制執行程序，為有
    理由，應准許之。
七、據上論結，原告之訴為有理由，依民事訴訟法第78條，判決
    如主文。
中　　華　　民　　國　　96　　年　　4 　　月　　4 　　日
                  民事第二庭審判長法  官  魏式璧
                                  法  官  吳俊龍
                                  法　官　莊珮君
正本係照原本作成。
如不服本判決，應於送達後20日內，向本院提出上訴狀並表明上
訴理由，如於本判決宣示後送達前提起上訴者，應於判決送達後
10日內補提上訴理由書（須附繕本）。
中　　華　　民　　國　　96　　年　　4 　　月　　4 　　日
                                  書記官　何明昌
附表：
┌────┬────┬───────┬──────┬──────┬────┐
│票據種類│發票人  │金額（新台幣）│發票日      │到期日      │票據號碼│
├────┼────┼───────┼──────┼──────┼────┤
│本票    │樹發企業│1,189,450元   │92年2 月1 日│93年7 月31日│CH327429│
│        │有限公司│              │            │            │        │
│        │（法定代│              │            │            │        │
│        │理人陳崇│              │            │            │        │
│        │龍）    │              │            │            │        │
├────┼────┼───────┼──────┼──────┼────┤
│本票    │樹發企業│1,500,000元   │91年12月31日│93年7月31日 │CH327430│
│        │有限公司│              │            │            │        │
│        │（法定代│              │            │            │        │
│        │理人陳崇│              │            │            │        │
│        │龍）    │              │            │            │        │
└────┴────┴───────┴──────┴──────┴────┘
